臺灣臺東地方法院刑事判決　　　　　　　 93年度訴字第169號
公　訴　人　臺灣臺東地方法院檢察署檢察官
被　　　告　丁○○
上列被告因違反臺灣地區與大陸地區人民關係條例案件，經檢察
官提起公訴（九十三年度偵緝字第二一號），本院判決如下：
    主  文
丁○○共同違反不得使大陸地區人民非法進入臺灣地區之規定，
處有期徒刑肆月，如易科罰金以佰元折算壹日。
    事  實
一、丁○○與姓名年籍不詳之成年人，共同基於行使使公務員登
    載不實文書及以假結婚之方式使大陸地區人民得以臺灣地區
    人民配偶身份非法進入臺灣地區之概括犯意聯絡及行為分擔
    ，由丁○○先覓得智能低於常人之乙○○（另為不起訴處分
    ），以免費招待至大陸地區旅遊及可獲報酬新臺幣（下同）
    二千元等條件，招攬乙○○前往大陸地區與有意來臺之大陸
    地區人民陳清妹虛偽辦理結婚手續。為使陳清妹得順利進入
    臺灣地區，在丁○○等人之安排下，由該姓名年籍不詳之成
    年人陪同乙○○從高雄小港國際機場搭機前往大陸地區福建
    省，停留數日之期間後，乙○○與陳清妹均明知彼此間並無
    結婚之真意，仍於九十二年三月六日在大陸地區福建省羅源
    縣公證處，辦理結婚登記而取得該公證處核發之（二００三
    ）羅證字第０一六號結婚公證書，及福州市民政局製發之（
    二００三）閩榕民婚字第Ｗ0000000號之結婚證，旋
    由乙○○先行返回臺灣地區。嗣由丁○○或該姓名年籍不詳
    之成年人持上開大陸地區公證處出具之結婚公證書及結婚證
    送請財團法人海峽交流基金會驗證後，再持上開驗證書及結
    婚證明書等文件，於同年四月十八日陪同乙○○前往臺東縣
    卑南鄉戶政事務所，填具結婚登記申請書以申請辦理結婚登
    記之戶籍登記，使該戶政事務所內僅有形式審查權之承辦公
    務員賴慧貞，將乙○○與陳清妹於九十二年三月六日辦理假
    結婚等不實之事項，記載於其職務上所執掌戶籍登記謄本等
    公文書，足以生損害於該戶政機關對於結婚戶籍登記管理之
    正確性；復於同年四月二十一日，由乙○○前往臺東縣警察
    局臺東分局初鹿派出所填具願意擔保被保人陳清妹進入臺灣
    地區之「大陸地區人民進入臺灣地區保證書」，向辦理對保
    之警員出示上開登載有前述結婚不實事項之文件而行使之，
    憑以辦理對保手續，足生損害於該警察機關對於保證人與被
    保證人間身分關係審核之正確性；丁○○遂持上開大陸地區
    人民進入臺灣地區保證書、結婚公證書、海基會所出具之證
    明及載有不實結婚、配偶資料之戶籍謄本等文件，交與不知
    情之吳枝男，由吳枝男於同年五月一日，前往內政部警政署
    入出境管理局，並填載「大陸地區人民進入臺灣地區旅行證
    申請書」，且出示於承辦人員而行使之，以配偶來台探親為
    由申請大陸地區人民陳清妹入境，而將上開文件交付該管承
    辦公務員為實質上之審核，致使內政部警政署入出境管理局
    許可陳清妹進入臺灣地區，並製發中華民國臺灣地區旅行證
    ，俾陳清妹持以進入臺灣地區，足以生損害於內政部警政署
    入出境管理局對於入出境管制作業之正確性。陳清妹乃於九
    十二年六月二十一日在高雄小港國際機場持上開旅行證以進
    入臺灣地區，並由丁○○接機，先將陳清妹載往嘉義縣水上
    鄉某處實行居家隔離後，再送臺東縣欲辦理流動人口，為警
    查獲，始悉上情。
二、案經臺東縣警察局臺東分局報告臺灣臺東地方法院檢察署檢
    察官偵查起訴。
    理  由
壹、有關證據能力部分：
一、按被告以外之人於審判外之言詞或書面陳述，除法律有規定
    者外，不得作為證據，刑事訴訟法第一百五十九條固有明文
    。惟被告以外之人於審判外之陳述，雖不符同法第一百五十
    九條之一至之四之規定，而經當事人於審判程序同意作為證
    據，法院審酌該言詞陳述或書面陳述作成時之情況，認為適
    當者，亦得為證據。經查：
（一）公訴人舉證人乙○○於警詢時之陳述為本案證據，此乃被
      告以外之人於審判外之陳述，係屬傳聞證據，而被告於準
      備程序中表明不同意乙○○之前開審判外之陳述作為證據
      ，揆諸上開規定，乙○○之警詢筆錄自不得作為本案證據
      。
（二）有關證人陳清妹之警詢筆錄，雖屬被告以外之人於審判外
      之供述而屬傳聞證據，然證人陳清妹係大陸地區人民，其
      因本案已於九十二年七月六日遭遣返出境，有出入境查詢
      資料、中華民國臺灣地區（補出）境申請書及臺東縣警察
      局臺東分局於九十二年七月五日之信警七字第０九二００
      一一一五四號函各一紙附卷可按，足認有刑事訴訟法第一
      百五十九條之三第三款，已無法於本院審理中到庭之情形
      ，而本院審酌其警詢筆錄係於經查獲後翌日內即作成，因
      時間接近，記憶猶新，且證人陳清妹與被告間之前並無嫌
      隙，衡情應無刻意誣陷之必要，證人陳清妹之警詢筆錄應
      具有可信性，且為證明犯罪事實之存否所必要者，本院認
      符合前揭第一百五十九條之三第三款之規定，自得作為本
      案證據。
二、次按被告以外之人於偵查中向檢察官所為之陳述，除顯有不
    可信之情況者外，得為證據，刑事訴訟法第一百五十九條之
    一第二項定有明文。而該條在九十二年一月十四日之增訂理
    由第三點中業已敘明，現階段刑事訴訟法規定檢察官代表國
    家偵查犯罪、實施公訴，依法其有訊問被告、證人及鑑定人
    之權，證人、鑑定人且須具結，而實務運作時，偵查中檢察
    官向被告以外之人所取得之陳述，原則上均能遵守法律規定
    ，不致違法取供，可信性極高，為兼顧理論與實務，爰於該
    條第二項增訂被告以外之人於偵查中向檢察官所為之陳述，
    除顯有不可信之情況外，得為證據等語。經查：本案證人甲○○，因本案曾經於偵查中由檢察官命具結後，加以訊問，
    即合於法定程序，而其等供詞互核相符，且渠等於檢察官訊
    問時之證述，依筆錄之記載，並無證據顯示係遭受強暴、脅
    迫、詐欺、利誘等外力干擾情形，或在影響其心理狀況致妨
    礙其自由陳述等顯不可信之情況，既無顯不可信之情況，上
    開證人於偵查中向檢察官所述，自有證據能力。
三、另就財團法人海峽交流基金會證明、結婚公證書、結婚登記
    申請書、內政部警政署入出境管理局函檢附出入境查詢資料
    、大陸地區人民進入臺灣地區旅行證申請書、大陸地區人民
    進入臺灣地區保證書、中華民國臺灣地區（補出）境申請書
    、臺東縣警察局臺東分局於九十二年七月五日之信警七字第
    ０九二００一一一五四號函及出入境紀錄各一件，均具有個
    案性質，該文書應為被告以外之人於審判外之書面陳述而屬
    傳聞證據，然檢察官及被告於審判程序終結前，均未表示不
    同意作為本案證據，同上說明，自有證據能力。
四、有關被告聲請傳喚證人沈秀珍部分，因證人沈秀珍為大陸地
    區人民，被告並未提供其年籍資料供本院查詢，且不知有關
    此證人之其他聯絡方式，此有被告提出之書函一件附卷可參
    ，本院自無從傳喚，況被告於本院審理中表示撤回傳喚證人
    沈秀珍，是本院不再傳喚。
五、至被告請求傳喚證人吳枝男，以證明上開不實之文件並非伊
    交付給吳枝男之事實，然證人陳清妹及甲○○均表示被告係
    介紹人，且被告亦自承有前往高雄小港國際機場接送陳清妹
    ，已如前述，是其到案，亦無法否定本件假結婚之事實，亦
    難為被告有利之證明，本件事證已明，故本院認無再傳訊必
    要，併此敘明。
貳、認定犯罪事實所憑之證據及理由：
一、訊據被告丁○○固不否認有於九十二年六月二十一日前往高
    雄小港國際機場接送大陸地區人民陳清妹，而將陳清妹帶往
    嘉義縣水上鄉某處作居家隔離，復將陳清妹送往臺東縣之事
    實，然矢口否認有上開犯行，辯稱：伊係受友人所託方前往
    高雄小港國際機場接陳清妹並載往臺東縣交給乙○○云云。
    經查：
（一）上揭以辦理結婚、戶籍登記及申請入境等手續，使大陸地
      區人民陳清妹入境臺灣之事實，業據證人乙○○坦承不諱
      ，核與證人陳清妹於警詢證述之情節相符，並有大陸地區
      福建省羅源縣公證處核發之（二００三）羅證字第０一六
      號結婚公證書、福州市民政局製發之（二００三）閩榕民
      婚字第Ｗ0000000號之結婚證、財團法人海峽交流
      基金會證明、結婚登記申請書、內政部警政署入出境管理
      局函檢附大陸地區人民陳清妹之出入境查詢資料、大陸地
      區人民進入臺灣地區保證書及大陸地區人民進入臺灣地區
      旅行證申請書各一件附卷可稽。
（二）有關乙○○與陳清妹均明知彼此間並無結婚之真意，二人
      為假結婚之事實，可由下述各情證之：
    (1)證人陳清妹於警詢中證述：伊於九十二年二月二十四日在
      福建省羅源縣余家堂十九號與乙○○認識，因認為臺灣很
      好，且被告表示要幫伊找看護工作，乃於九十二年三月六
      日在大陸福州市民政局與乙○○結婚，伊與乙○○在大陸
      結婚之後並沒有同住一房，結婚後第二天乙○○就返回臺
      灣，之後亦沒有聯絡，嗣後伊以探親為由，於九十二年六
      月二十一日入境臺灣，因被告係臺灣這邊的介紹人，所以
      撥打被告0000000000之行動電話取得聯繫後，
      由被告前往接機並先於嘉義縣水上鄉執行居家隔離，被告
      復於九十二年七月三日載伊至臺東縣，但僅有在辦理流動
      人口當日與乙○○碰過一次面，二人並沒有同住，伊係在
      乙○○阿姨家過夜，又伊係以人民幣二萬八千元之代價來
      台，大陸介紹人有表示會匯錢給臺灣這邊的介紹人，亦有
      指明是匯給被告等語（見警卷第五頁至第七頁），則證人
      陳清妹為警查獲後當明知將遭遣返，與被告已無瓜葛，應
      無設詞誣陷被告之可能，從而足認大陸地區人民陳清妹係
      透過被告等人介紹而假結婚來臺打工，在大陸地區及來臺
      後，均未與被告同居等情。
    (2)又證人乙○○於本院審理中亦證稱：伊在別人陪同下有坐
      飛機，係坐飛機後才看到陳清妹，沒有牽過陳清妹的手，
      也沒有跟陳清妹睡在同一張床上過，在大陸是睡旅館，那
      邊的人有出機票還有玩的錢，被告有給伊二千元，表示有
      去就好，又伊並不知道陳清妹到臺灣其他時間在哪裡等語
      （見九十四年十二月六日之審判筆錄），倘證人乙○○與
      陳清妹確係真結婚，以渠二人正值新婚燕爾，感情方濃，
      縱非朝暮，豈有不同居一處之理，何以渠二人並未同居過
      且證人乙○○對於陳清妹來臺後之行蹤，可謂毫無所悉，
      堪認證人乙○○係因被告之誘使方前往大陸地區與陳清妹
      假結婚。
    (3)核與證人即乙○○之弟弟甲○○於偵查及審理中亦證陳：
      伊哥哥要去大陸之前有看過被告到家裡找過伊哥哥，並提
      議要去大陸娶大陸妹，伊聽到後沒有什麼反應，不知道是
      不是真的結婚，就出去工作，後來伊哥哥有娶到大陸妹，
      但伊不知道該女子的名字，有一天被告、大陸妹及伊哥哥
      去初鹿找管區，但管區警員不在，後來管區警員就到伊家
      要找大陸妹及伊哥哥，被告在場說伊是介紹人，管區警員
      有將被告及大陸妹帶走，又大陸妹和伊哥哥沒有住在一起
      ，只有要去找管區警員那天有到伊家而已等語（見九十三
      年度偵緝第二一號卷之第二十二頁至二十四頁、同上之審
      判筆錄），足見被告誘使乙○○前往大陸地區與陳清妹假
      結婚及陳清妹來臺後未與乙○○同居之情。
    (4)末參諸陳清妹均係以電話與被告聯繫，且其入境臺灣後，
      亦是由被告接機，並送往嘉義縣水上鄉某處執行居家隔離
      ，嗣後更由被告載往臺東辦理流動人口，甚至之後帶同陳
      清妹往臺東辦理流動人口之際，亦未讓陳清妹與乙○○同
      住一處，均與常情相悖，益徵渠二人假結婚之事實。
（三）雖被告於審理中辯稱：伊係受友人余寶文及其男友吳枝男
      之請託方前往接送大陸地區人民陳清妹云云，然其於偵查
      時及本院準備程序中均供述：伊太太沈秀珍打電話叫伊去
      載的云云（見九十三年度偵緝第二一號卷之第五頁、九十
      三年十一月二十四日之準備程序筆錄），供述前後不一致
      ，又如其所辯屬實，何以被告於警詢、偵查及準備程序中
      對有關「余寶文」一事隻字未提，參諸上開證人陳清妹證
      述及甲○○之證詞，均指述被告係介紹人，且被告若係臨
      時受託而到機場以舉牌方式接送陳清妹，陳清妹為何有被
      告之行動電話號碼且在入境臺灣前即有聯絡過等情，足見
      被告以前詞置辯，不足採信。
（四）且被告於審理中自承：伊認識乙○○，因伊舅舅娶乙○○
      之阿姨，又余寶文有表示該大陸地區人民是乙○○的太太
      ，所以伊知道陳清妹是乙○○的太太，但余寶文不知道伊
      與乙○○的關係，伊有跟余寶文一起到乙○○家中（見同
      上之審判筆錄），則被告若僅係幫忙接送，其既已知道陳
      清妹為乙○○配偶，應只負責將陳清妹送往乙○○家中即
      可，為何反而擅自將陳清妹送往其阿姨住處。
（五）被告另陳稱：「伊沒有陪同乙○○前往大陸」，雖與證人
      乙○○於審理中證述被告有帶伊去大陸云云之情節不符，
      然查證人甲○○證述：伊哥哥出車禍過，腦筋有時候好、
      有時候不好等語（見同上之審判筆錄），而被告亦自承：
      證人乙○○之腦筋不清楚（見同上之審判筆錄）。是以，
      縱然證人乙○○就此部分證述與事實不一致，無礙於本件
      被告犯行之認定，附予敘明。
（六）綜上所述，被告所辯，不足採信，被告犯行明確，堪予認
      定，應依法論科。
二、按臺灣地區與大陸地區人民關係條例第七十九條第一項處罰
    違反同條例第十五條第一款所定使大陸地區人民非法進入臺
    灣地區罪，凡非經合法手續進入者皆包含之，如使大陸地區
    人民以假結婚真入境之脫法方式，進入臺灣地區，即該當本
    罪，自非以偷渡者為限（最高法院九十二年度臺上字第四十
    號判決意旨可資參照）。再按結婚應以當事人之一方為申請
    人，為結婚之登記，戶籍法第十七條及第三十五條分別定有
    明文；而登記之際並應提出證明文件與戶政機關查驗後，即
    應予以登載，戶籍法施行法第十三條第二項、第十七條亦定
    有明文，是關於結婚之戶籍登記，戶籍機關當僅有形式審查
    權而無實質審查權，此觀之戶籍法第五十四條申請人故意為
    不實之申請，應處九千元以下罰鍰一節，即可知之，是明知
    無結婚之實，卻使戶政機關之公務員為結婚之登記，自構成
    刑法第二百十四條之明知不實事項使公務員登載不實罪。又
    被告丁○○於行為後，臺灣地區與大陸地區人民關係條例已
    於九十二年十月二十九日修正公布全文，其中關於使大陸地
    區人民非法進入臺灣地區之處罰規定即修正後該條例第七十
    九條，係自同（九二）年十二月三十一日起施行；依修正後
    該條例第七十九條第一項之規定，違反同條例第十五條第一
    款不得使大陸地區人民非法進入臺灣地區之規定者，其法定
    刑已由修正前之「五年以下有期徒刑、拘役或科或併科新臺
    幣五十萬元以下罰金」，提高為「一年以上七年以下有期徒
    刑，得併科新臺幣一百萬元以下罰金」，而修正後同條第二
    項雖已刪除修正前關於以違反不得使大陸地區人民非法進入
    臺灣地區規定為常業之處罰規定（原法定刑為「一年以上七
    年以下有期徒刑，得併科新臺幣一百萬元以下罰金」），惟
    增列「意圖營利而違反不得使大陸地區人民非法進入臺灣地
    區之規定者，處三年以上十年以下有期徒刑，得併科新臺幣
    五百萬元以下罰金」之規定；比較新舊法之結果，均以修正
    前之舊法有利於被告，依刑法第二條第一項但書之規定，自
    應適用修正前臺灣地區與大陸地區人民關係條例處罰。核被
    告所為，係犯刑法第二百十六條、第二百十四條之行使使公
    務員登載不實文書罪，又其使大陸地區人民陳清妹非法進入
    臺灣地區，係違反臺灣地區與大陸地區人民關係條例第十五
    條第一款之規定，應依修正前臺灣地區與大陸地區人民關係
    條例第七十九條第一項之違反不得使大陸地區人民非法進入
    臺灣地區規定罪論處。其所為上開明知為不實之事項而使公
    務員登載於職務上所掌公文書之低度行為，應為行使之高度
    行為所吸收，不另論罪。又被告與姓名年籍不詳之成年人就
    上開犯行互有犯意之聯絡及行為之分擔，亦均屬共同正犯；
    其利用無犯罪故意之乙○○前往大陸地區假結婚及不知情之
    吳枝男持不實結婚登記之戶籍謄本等文件前往內政部警政署
    入出境管理局辦理旅行證之申請，係間接正犯。被告先後多
    次行使明知為不實之事項而使公務員登載於職務上所掌公文
    書犯行（即前往臺東縣卑南鄉戶政事務所辦理結婚登記，前
    往臺東縣警察局臺東分局初鹿派出所辦理對保時行使一次，
    及前往內政部警政署入出境管理局申請來臺旅行證時行使一
    次），均係時間緊接、手法相同，所犯為構成要件相同之罪
    ，顯均係基於概括之犯意反覆為之，均為連續犯，應依刑法
    第五十六條規定以一罪論，並均依法加重其刑。另被告就所
    犯上開違反不得使大陸地區人民非法進入臺灣地區規定罪、
    連續行使明知為不實之事項而使公務員登載於職務上所掌公
    文書罪間，互有方法結果之牽連關係，依刑法第五十五條規
    定，應依較重之違反不得使大陸地區人民非法進入臺灣地區
    規定罪處斷。爰審酌被告之犯罪動機僅是貪圖小利，惟其共
    同參與本件假結婚，使大陸女子非法進入台灣地區對於國境
    安全管理之危害程度，容易造成我境內治安與社會秩序之危
    害及其犯罪之動機、目的、手段，以及犯罪後不坦承犯行等
    一切情狀，量處如主文所示之刑，並諭知易科罰金之折算標
    準。此外，有關大陸地區福建省羅源縣公證處核發之（二０
    ０三）羅證字第０一六號結婚公證書、福州市民政局製發之
    （二００三）閩榕民婚字第Ｗ0000000號之結婚證及
    中華民國臺灣地區入出境許可證等文件，並未扣案，然既無
    證據足以證明現仍存在，為免執行困難，爰不為沒收之諭知
    ，至其餘同式之結婚公證書，或向財團法人海峽交流基金會
    申請驗證，或向戶政機關申請結婚登記，而分別交付各該單
    位附卷歸檔，已不復屬被告所有，亦與沒收要件不合，亦毋
    庸諭知沒收。公訴意旨另以被告丁○○遂持上開大陸地區人
    民進入臺灣地區保證書、結婚公證書、海基會所出具之證明
    及載有不實結婚、配偶資料之戶籍謄本等文件，交與不知情
    之吳枝男，由吳枝男於同年五月一日，前往內政部警政署入
    出境管理局，並填載「大陸地區人民進入臺灣地區旅行證申
    請書」，且出示於承辦人員而行使之，以配偶來台探親為由
    申請大陸地區人民陳清妹入境，致不知情之內政部警政署入
    出境管理局該管公務人員發給大陸地區人民陳清妹入境許可
    證，而使陳清妹得以探親名義作掩飾，足以生損害於內政部
    警政署入出境管理局對於入出境管理之正確性，然按刑法第
    二百十四條所謂使公務員登載不實事項於公文書罪，須一經
    他人之聲明或申報，公務員即有登載之義務，並依其所為之
    聲明或申報予以登載，而屬不實之事項者，始足構成。若其
    所為聲明或申報，公務員尚須為實質之審查，以判斷其真實
    與否，始得為一定之記載者，即非本罪所稱之使公務員登載
    不實（最高法院七十三年臺上字第一七一號判例參照）。
    又人民入出境，應向內政部警政署入出境管理局申請許可，
    未經許可，不得入出境，國家安全法第三條第一項定有明文
    ，同法條第二項復列示得不予許可入出境之情形，以為入出
    境許可裁量之準據，此外臺灣地區與大陸地區人民關係條例
    及大陸地區人民進入臺灣地區許可辦法猶詳載大陸地區人民
    進入臺灣地區之許可條件、次數、停留期間，以及得不予許
    可之情形。是以配偶係大陸地區人民，欲進入臺灣地區而向
    主管機關申請許可，主管機關須為實質之審查，非僅依形式
    上之申請即予登載許可。故被告二人明知無結婚之實而申請
    配偶來臺許可時，以戶籍登記及結婚文件表明配偶關係，向
    入出境管理局提出申請，然對於大陸地區人民是否許可入境
    ，公務員本有實質審查權，是此部分不構成使公務員登載不
    實罪。惟公訴人認此部分犯行與前揭起訴經本院認罪科刑之
    使公務員登載不實文書罪間，有連續犯之裁判上一罪關係，
    爰不另為無罪之諭知。
據上論斷，應依刑事訴訟法第二百九十九條第一項前段、依修正
前臺灣地區與大陸地區人民關係條例第十五條第一款、第七十九
條第一項、刑法第十一條前段、第二條第一項但書、第二十八條
、第五十六條、第二百十六條、第二百十四條、第五十五條、第
四十一條第一項前段、罰金罰鍰提高標準條例第一條前段、第二
條，判決如主文。
本案經檢察官丙○○到庭執行職務
中　　華　　民　　國　　94　　年　　12　　月　　20　　日
            刑事第二庭    審判長法  官  李勝琛
                                法  官  陳君鳳
                                法  官  連雅婷
以上正本證明與原本無異。
如不服本判決，應於判決送達後10日內向本院提出上訴狀（須附
繕本）。
「切勿逕送上級法院」
                                書記官　蘇美琴
中　　華　　民　　國　　94　　年　　12　　月　　26　　日
附記
臺灣地區與大陸地區人民關係條例第15條第1款
下列行為不得為之：
一  使大陸地區人民非法進入臺灣地區。
臺灣地區與大陸地區人民關係條例第79條第1項
違反第十五條第一款規定者，處一年以上七年以下有期徒刑，得
併科新臺幣一百萬元以下罰金。
中華民國刑法第216條
(行使偽造變造或登載不實之文書罪)
行使第二百十條至第二百十五條之文書者，依偽造、變造文書或
登載不實事項或使登載不實事項之規定處斷。
中華民國刑法第214條
(使公務員登載不實罪)
明知為不實之事項，而使公務員登載於職務上所掌之公文書，足
以生損害於公眾或他人者，處三年以下有期徒刑、拘役或五百元
以下罰金。
